臺灣高等法院刑事判決
110年度交上易字第179號
上  訴  人  
即  被  告  陳鼎元

上列上訴人因過失傷害案件，不服臺灣士林地方法院109年度交
易字第149號，中華民國110年4月30日第一審判決（起訴案號：
臺灣士林地方檢察署109年度偵字第14705號），提起上訴，本院
判決如下：
    主  文
上訴駁回。
    事實及理由
一、本案經本院審理結果，認第一審以上訴人即被告乙○○犯刑法
    第284條第1項前段過失傷害罪，判處拘役40日，如易科罰金
    ，以新臺幣1千元折算壹日，認事用法及量刑均無不當，應
    予維持，除補充本院肇事當時監視器及行車紀錄器錄影勘驗
    筆錄（見本院卷第61頁）外，其餘引用第一審判決書記載之
    事實、證據及理由（如附件）。
二、被告上訴意旨略以：依台銀監視器畫面所顯示的時間點，告
    訴人自停在停止線前兩台車所造成的視線死角至碰撞地點，
    約3.030秒，而被告於事故發生前3.030秒已左轉探頭確認無
    來車後行駛，因而被告左轉探頭時，告訴人可能還未達彎道
    ，告訴人未遵守於車道内行駛之規定，又超速行駛，以致被
    告實無反應之時間，且被告在轉彎的時候是看不到告訴人，
    沒有辦法禮讓他，被告沒有預見可能，沒有過失。告訴人不
    是直行車，我有注意對向沒有來車才轉彎，告訴人也有車速
    過快的過失，原判決認事用法容有違誤，請求撤銷云云。
三、經查：
  ㈠原審依調查證據之結果，認定被告於109年5月24日15時50分
    許，駕駛車牌號碼000-0000號營業用小客車（下稱A車），
    沿臺北市士林區格致路由南往北方向行駛，行經該路段與愛
    富二街交岔口（下稱本案路口）欲左轉時，本應注意轉彎車
    應讓直行車先行，而依當時天候晴、日間自然光線、柏油路
    面乾燥無缺陷、視距良好，並無不能注意之情事，竟疏未注
    意禮讓直行車先行，貿然左轉，適甲○○騎乘車牌號碼000-00
    00號大型重型機車（下稱B車）沿同路段對向由北往南方向
    騎乘至該處，未依該路段時速40公里之速限規定而超速行駛
    ，因而閃避不及，致兩車發生碰撞，甲○○因而人車倒地，並
    受有雙前臂、左手、陰莖擦挫傷、左鎖骨處鈍挫傷等傷害。
    又被告於肇事後，於有偵查犯罪權限之公務員查知其為肇事
    者前，主動向到醫院處理之警員承認其為車禍肇事者並接受
    裁判，始悉上情，所為係犯刑法第284條第1項前段之過失傷
    害罪，業據告訴人於警詢、檢察事務官前之證述綦詳（見偵
    卷第33頁、第13至15頁、第65至67頁），復有新光吳火獅紀
    念醫院109年5月24日診斷證明書、道路交通事故現場圖、臺
    北市政府警察局士林分局交通分隊道路交通事故補充資料表
    、道路交通事故調查報告表（一）（二）各1張、現場及車
    損照片15張、原審勘驗筆錄1份在卷可佐（偵卷第17頁、第2
    7頁、第29頁、第35至37頁、第43至47頁、原審卷第45頁、
    第51至61頁）。
　㈡被告則於警詢及檢察事務官前稱：當時路口號誌為綠燈，雙
    向都是塞車狀況，我的對向左前方有兩台車擋住路口，我停
    在我車道上的停止線上還沒有轉彎，對向那兩台車就往後退
    到斑馬線後面，留了一個車道出來，我是第一台車就左轉過
    去，該處就只有一個車道，我左轉過去探頭看沒車，在右轉
    之後再左轉，之後才發生碰撞等語（見偵卷第10頁、第67頁
    ），案發當時行車紀錄器錄影經本院勘驗結果，告訴人騎乘
    車號000-0000大型重機車前輪至格致路停止線，續行往南騎
    行，見乙○○駕駛之車號000-0000號計程車車頭自裝載行車記
    錄汽車輛前2輛車身右側出現，告訴人騎乘之大型重機車車
    頭與車身略往右方偏移，於經過愛富二路與格致路交叉口時
    ，與格致路由南往北方向行駛，左轉駛向愛富二街之被告駕
    駛之車號000-0000號計程車發生撞擊，有本院勘驗筆錄在卷
    可參（見本院卷第61頁），佐以被告提出之其他車輛行車記
    錄器擷圖2 紙（原審卷第125至127 頁），可見於告訴人沿
    格致路往本案路口行駛時，其同向左側前方已有兩台自小客
    車在路口停等，堪認被告辯稱其行經本案路口處時，其駕駛
    視線，恐遭接續停等在格致路上之兩台自小客車阻擋，致無
    法觀察到告訴人之情。
  ㈢按汽車至交岔路口，轉彎車應讓直行車先行，道路交通安全
    規則第102條第1項第7款規定甚明。而被告自承領有合格駕
    照（見偵卷第31頁），其對上開交通法規內容，自應有相當
    認知，被告駕駛A車本應遵循轉彎車應讓直行車先行之規定
    ，禮讓對向告訴人騎乘之B車先行。被告於上開時間，行經
    本案路口處時，其駕駛視線遭兩台自小客車阻擋，致無法觀
    察到告訴人，且被告自承有多年行經該路段之經驗，知悉格
    致路上會有機車行駛在自小客車右側等情（見原審卷第149
    頁），則被告在對向車道直行車之路權順序明顯優先，且其
    左轉彎之前，尚未能確認對向車道有無直行車輛之情況下，
    自當於行駛過原先造成視野死角之兩台自小客車前方後，再
    採取適當措施以觀察、確認對向車道有無來車，方可謂已善
    盡其轉彎車應禮讓直行車先行之注意義務，自不得僅以被對
    向車輛擋住視角，而即可免除禮讓義務。
  ㈣況且肇事路段過彎後到本案路口前尚有一距離非短之直線道
    路，此有被告所提出之其他車輛行車記錄器擷圖、google街
    景列印資料各1張存卷可查（見原審卷第129頁、第133頁）
    ，被告之行向並非全然無法看清對向來車；再者，被告於本
    院審理時供稱：我車頭左轉過去後有聽到摩托車的聲音，所
    以我有煞車一下，然後我轉頭看一下沒看到車，因為聲音的
    方向來源我也不清楚，所以我就繼續再回頭看前方，結果就
    撞上了等語（見本院卷第65頁），被告既已聽見告訴人駕駛
    摩托車之聲響，自應停等而非持續貿然前進。而以案發當時
    天候晴、日間自然光線、視距良好，有前揭道路交通事故調
    查報告表（一）可查，苟在緩慢左轉之情況下，被告當時若
    稍加注意，即可於左轉前，輕易發現已行駛至本案路口對向
    車道之B車，顯見其在左轉過程中疏未確實注意對向其他車
    輛之行駛動態，未讓對向直行之告訴人機車先行，方與告訴
    人機車發生碰撞而肇事。綜上所述，被告確有轉彎車不讓直
    行車先行之疏失，足為認定，臺北市交通事件裁決所110年2
    月26日北市裁鑑字第1093237525號函暨臺北市車輛行車事故
    鑑定會鑑定意見書（本院卷第73至77頁），亦同此見解。
  ㈤本案告訴人行向之格致路全路段速限為每小時40公里，有原
    審公務電話紀錄、臺北市交通管制工程處市區道路限速表、
    台北市政府交通局96年6 月25日新聞稿可資佐證（見原審卷
    第137至140 頁、第155 頁），茲依告訴人案發後員警到場
    時自承當時車速為時速50幾公里，後於警詢、檢察事務官前
    分別稱當時車速為50公里、40幾公里（見偵卷第14頁、第33
    頁、第67頁），均已逾該處速限，則告訴人顯有超速駕駛之
    行為，本院審諸行車速限之規範目的，除使車輛於行駛過程
    處於妥善操控之狀況，亦促使駕駛人能注意車前狀況並隨時
    採取必要安全措施，期使降低車輛過快失控或未及因應突發
    狀況之風險，從而因應道路狀況差異（例如市區道路與高速
    公路、或是否設有快慢車道分隔線等）設有不同速限，且駕
    駛人注意及反應能力亦往往隨行車速度提升而漸趨降低，復
    告訴人沿格致路往本案路口行駛時，其同向左側前方已有兩
    台自小客車在路口停等，業如前述，則告訴人之駕駛視線，
    恐亦有遭該等車輛阻擋，致無法觀察到在本案路口等待左轉
    之被告，然其仍超速行駛，而未及因應突發狀況，是告訴人
    對於本件交通事故之發生亦有過失，惟尚無從據此免除被告
    之刑事責任，臺北市車輛行車事故鑑定會鑑定意見認告訴人
    無肇事因素，顯未慮及告訴人有超速之過失，尚有未妥，為
    本院所不採。至告訴人係騎乘大型重型機車於單車道並行，
    雖亦屬違反交通法規，惟因本件交通事故發生時告訴人之行
    向為綠燈，其本有依綠燈號誌指示通行該路口之權利，其駛
    至路口之前違規並行，應屬一般違規，難認與本案交通事故
    之發生具有相當因果關係，併此敘明。
  ㈥被告因前述過失行為，致與告訴人騎乘之B車發生碰撞，告
    訴人因此受有犯罪事實欄所載傷害，被告之過失行為與告訴
    人之受傷結果間，自有相當因果關係。綜上所述，被告所辯
    上情，無非卸責之詞，不足採信。本件事證明確，被告之犯
    行，堪以認定。　　  
四、從而，被告上訴仍執前詞，業據本院一一論駁如前，被告上
    訴為無理由，應予駁回。
據上論斷，應依刑事訴訟法第368條、第373條，判決如主文。
本案經檢察官劉異海到庭執行職務。
中　　華　　民　　國　　110 　年　　9 　　月　　29　　日
                  刑事第十二庭  審判長法　官  陳如玲 
　　　　　　　　　  　　　　　　　　  法　官  蔡如惠
　　　　　　　　　　　　　　　　　　  法  官  廖建瑜
以上正本證明與原本無異。
不得上訴。
                                      書記官  邵佩均　　
中　　華　　民　　國　　110 　年　　9 　　月　　29　　日
附件　　　　　　　　　　　　　　　　　　　
臺灣士林地方法院刑事判決　　　　　　109年度交易字第149號
公　訴　人　臺灣士林地方檢察署檢察官
被　　　告　乙○○
上列被告因過失傷害案件，經檢察官提起公訴（109年度偵字第1
4705號），本院判決如下：
    主    文
乙○○犯過失傷害罪，處拘役肆拾日，如易科罰金，以新臺幣壹
仟元折算壹日。
    犯罪事實
一、乙○○於民國109年5月24日15時50分許，駕駛車牌號碼000-
    0000號營業用小客車（下稱A車），沿臺北市士林區格致路
    由南往北方向行駛，行經該路段與愛富二街交岔口（下稱本
    案路口）欲左轉時，本應注意轉彎車應讓直行車先行，而依
    當時天候晴、日間自然光線、柏油路面乾燥無缺陷、視距良
    好，並無不能注意之情事，竟疏未注意禮讓直行車先行，貿
    然左轉，適甲○○騎乘車牌號碼000-0000號大型重型機車（
    下稱B車）沿同路段對向由北往南方向騎乘至該處，未依該
    路段時速40公里之速限規定而超速行駛，因而閃避不及，致
    兩車發生碰撞，甲○○因而人車倒地，並受有雙前臂、左手
    、陰莖擦挫傷、左鎖骨處鈍挫傷等傷害。
二、案經甲○○訴由臺北市政府警察局士林分局報告臺灣士林地
    方檢察署檢察官偵查起訴。
    理    由
壹、程序部分
    本件認定犯罪事實所引用之所有卷證資料，供述證據部分，
    經當事人於本院審理程序表示同意作為證據（本院卷第145
    頁），本院審酌上開證據資料作成時之情況，尚無違法不當
    及證明力明顯過低之瑕疵，亦認為以之作為證據應屬適當，
    爰依刑事訴訟法第159條之5第1項規定，認有證據能力；非
    供述證據部分，亦查無證據證明有公務員違背法定程序取得
    之情形，且經本院於審理期日提示與被告辨識而為合法調查
    ，亦有證據能力。
貳、實體部分
一、被告乙○○固坦承在上開時地駕車與告訴人甲○○騎乘之機
    車發生碰撞，後告訴人受有上開傷害之事實，惟矢口否認有
    何過失傷害之犯行，辯稱：依告訴人於偵查中之陳述可證其
    有超速之事實，鑑定意見認告訴人就本件行車事故皆無肇事
    因素，顯已速斷。告訴人騎乘大型重型機車，依規定應比照
    小型汽車適用其駕駛規定，格致路為單車道道路，告訴人自
    不得與其他車輛併行，且當時前面車道堵塞，行經格致路之
    汽車皆依序停於號誌燈前，告訴人應依序停於汽車後方，而
    非由旁直行通過路口，告訴人未遵守於車道內行駛之規定，
    實屬明確。告訴人應注意車前狀況，若遇交通壅塞時，應在
    路口停止線暫停，案發時格致路已因交通壅塞致有2部小客
    車停於號誌燈前，告訴人為後車當需注意格致路上前車行車
    動態，又該段路為上坡且屬彎道，更為交叉路口，告訴人行
    車該路段自應減速不得超車，使其能注意車前狀況，然告訴
    人行經該路段時未減速騎乘，違反道路交通安全規則甚明。
    依被告所提出之其他車輛行車記錄器影片，可見B車於影片
    時間21：10：18煞車燈未亮，直至與被告車輛不到2車身之
    距離才亮起煞車燈，顯見告訴人確有超速且未依規定減速慢
    行，鑑定意見就此均未予評估說明，實不可採。被告已停於
    路口，且車頭業已過中間線，等待路口車輛淨空方左轉，並
    非貿然左轉，被告至少在該路口等待15秒以上之時間，實無
    鑑定意見所述不禮讓直行車先行之狀況。因該路口前方堵塞
    致2台車輛停於號誌燈前，且告訴人行駛之路段為盲彎上坡
    道，恐有因坡道導致無法發現告訴人之情況，且被告左轉時
    亦有可能遭其他車輛阻擋視線以致於無法發現告訴人，依一
    般常情，被告於左轉時實無法看到告訴人，無法預見其突然
    出現在該路口，難認被告違反注意義務，恐係因告訴人車速
    過快，且未依規定減速導致本件行車事故，被告實無反應時
    間等語。
二、經查：
(一)被告於上開時、地，駕駛A車直行至本案路口左轉時，與告
    訴人騎乘之B車發生碰撞，致告訴人受有上開傷害之事實，
    業經被告坦認在卷（偵卷第10頁），核與證人即告訴人於警
    詢、檢察事務官前之證述情節相符（偵卷第33頁、第13頁至
    第15頁、第65頁至第67頁），並有新光吳火獅紀念醫院109
    年5月24日診斷證明書、道路交通事故現場圖、臺北市政府
    警察局士林分局交通分隊道路交通事故補充資料表、道路交
    通事故調查報告表（一）（二）各1張、現場及車損照片15
    張、光碟1片、本院勘驗筆錄1份在卷可佐（偵卷第17頁、第
    27頁、第29頁、第35頁至第37頁、第43頁至第47頁、存放袋
    、本院卷第45頁、第51頁至第61頁），此部分事實，首堪認
    定。
(二)告訴人於警詢及檢察事務官前稱：我在格致路直行要往士
    林，沿線都在塞車，我直行到路口時A 車突然竄出要轉左，
    我看到他時就來不及撞上去等語（偵卷第13頁至第14頁、第
    67頁），被告則於警詢及檢察事務官前稱：當時路口號誌為
    綠燈，雙向都是塞車狀況，我的對向左前方有兩台車擋住路
    口，我停在我車道上的停止線上還沒有轉彎，對向那兩台車
    就往後退到斑馬線後面，留了一個車道出來，我是第一台車
    就左轉過去，該處就只有一個車道，我左轉過去探頭看沒車
    ，在右轉之後再左轉，之後才發生碰撞等語（偵卷第10頁、
    第67頁），佐以被告提出之其他車輛行車記錄器擷圖2 紙（
    本院卷第125 頁至第127 頁），可見於告訴人沿格致路往本
    案路口行駛時，其同向左側前方已有兩台自小客車在路口停
    等，堪認被告辯稱其行經本案路口處時，其駕駛視線，恐遭
    接續停等在格致路上之兩台自小客車阻擋，致無法觀察到告
    訴人之情，尚屬有據。
(三)按汽車至交岔路口，轉彎車應讓直行車先行，道路交通安全
    規則第102條第1項第7款規定甚明。而被告自承領有合格駕
    照（偵卷第31頁），其對上開交通法規內容，自應有相當認
    知。茲因告訴人為直行車輛，被告為轉彎車輛，業經被告、
    告訴人供述在卷，並經本院勘驗現場監視錄影光碟查明無誤
    ，則依前揭說明，被告駕駛A車本應遵循轉彎車應讓直行車
    先行之規定，禮讓對向告訴人騎乘之B車先行。被告於上開
    時間，行經本案路口處時，其駕駛視線遭兩台自小客車阻擋
    ，致無法觀察到告訴人，固經本院認定如前，然被告自承有
    多年行經該路段之經驗，知悉格致路上會有機車行駛在自小
    客車右側等情（本院卷第149頁），則被告在對向車道直行
    車之路權順序明顯優先，且其左轉彎之前，尚未能確認對向
    車道有無直行車輛之情況下，自當於行駛過原先造成視野死
    角之兩台自小客車前方後，再採取適當措施以觀察、確認對
    向車道有無來車，方可謂已善盡其轉彎車應禮讓直行車先行
    之注意義務。而告訴人於行經本案路前確有經過彎道，惟過
    彎後到本案路口前尚有一距離非短之直線道路，此有被告所
    提出之其他車輛行車記錄器擷圖、google街景列印資料各1
    張存卷可查（本院卷第129頁、第133頁），是以被告之行向
    並非全然無法看清對向來車，被告辯稱有盲彎擋住視線，尚
    不足採。而以案發當時天候晴、日間自然光線、視距良好，
    有前揭道路交通事故調查報告表（一）可查，苟在緩慢左轉
    之情況下，被告當時若稍加注意，即可於左轉前，輕易發現
    已行駛至本案路口對向車道之B車，惟被告竟於碰撞前1至2
    秒內始聽到機車的聲音（偵卷第67頁），顯見其在左轉過程
    中疏未確實注意對向其他車輛之行駛動態，未讓對向直行之
    告訴人機車先行，方與告訴人機車發生碰撞而肇事，是以，
    其確有轉彎車不讓直行車先行之疏失，足為認定，臺北市交
    通事件裁決所110年2月26日北市裁鑑字第1093237525號函暨
    臺北市車輛行車事故鑑定會鑑定意見書（本院卷第73頁至第
    77頁），亦同此見解。
(四)本案告訴人行向之格致路全路段速限為每小時40公里，有本
    院公務電話紀錄、臺北市交通管制工程處市區道路限速表、
    台北市政府交通局96年6 月25日新聞稿可資佐證（本院卷第
    137 頁至第140 頁、第155 頁），茲依告訴人案發後員警到
    場時自承當時車速為時速50幾公里，後於警詢、檢察事務官
    前分別稱當時車速為50公里、40幾公里（偵卷第14頁、第33
    頁、第67頁），均已逾該處速限，則告訴人顯有超速駕駛之
    行為，本院審諸行車速限之規範目的，除使車輛於行駛過程
    處於妥善操控之狀況，亦促使駕駛人能注意車前狀況並隨時
    採取必要安全措施，期使降低車輛過快失控或未及因應突發
    狀況之風險，從而因應道路狀況差異（例如市區道路與高速
    公路、或是否設有快慢車道分隔線等）設有不同速限，且駕
    駛人注意及反應能力亦往往隨行車速度提升而漸趨降低，復
    告訴人沿格致路往本案路口行駛時，其同向左側前方已有兩
    台自小客車在路口停等，業如前述，則告訴人之駕駛視線，
    恐亦有遭該等車輛阻擋，致無法觀察到在本案路口等待左轉
    之被告，然其仍超速行駛，而未及因應突發狀況，是告訴人
    對於本件交通事故之發生亦有過失，惟尚無從據此免除被告
    之刑事責任，臺北市車輛行車事故鑑定會鑑定意見認告訴人
    無肇事因素，顯未慮及告訴人有超速之過失，尚有未妥，為
    本院所不採。至告訴人係騎乘大型重型機車於單車道並行，
    雖亦屬違反交通法規，惟因本件交通事故發生時告訴人之行
    向為綠燈，其本有依綠燈號誌指示通行該路口之權利，其駛
    至路口之前違規並行，應屬一般違規，難認與本案交通事故
    之發生具有相當因果關係，併此敘明。
(五)被告因前述過失行為，致與告訴人騎乘之B車發生碰撞，告
    訴人因此受有犯罪事實欄所載傷害，被告之過失行為與告訴
    人之受傷結果間，自有相當因果關係。綜上所述，被告所辯
    上情，無非卸責之詞，不足採信。本件事證明確，被告之犯
    行，堪以認定。
(六)至被告雖曾請求送臺北市車輛行車事故鑑定覆議委員會進行
    覆議（本院卷第148頁），然車禍肇事責任之鑑定，亦僅係
    供本院審判之參考，並無絕對拘束本院之效力，且本件業經
    送臺北市車輛行車事故鑑定委員會鑑定，已認為被告轉彎車
    未禮讓直行車，而本件依照前開之論述，已足認定，本案事
    證既已臻明確，有如上述，被告前開聲請核無必要，爰依刑
    事訴訟法第163 條之2 第2 項第3 款規定予以駁回，附此敘
    明。
三、核被告所為，係犯刑法第284條前段之過失傷害罪。被告於
    肇事後，報案人或勤務指揮中心轉來資料未報名肇事人姓名
    ，處理人員前往現場處理時，被告在場，並當場承認為肇事
    人等情，此有臺北市政府警察局道路交通事故肇事人自首情
    形紀錄表1張附卷可憑（偵卷第41頁）。是被告於有偵查權
    限之機關知悉肇事者係何人前，留待現場向前來處理之警員
    坦承肇事，並接受裁判，為對於未發覺之罪自首而受裁判，
    雖被告於本院審理中對其所犯上開犯行有所辯解，然此為其
    辯護權之合法行使，並不影響其自首之效力（最高法院92年
    度台上字第7254號判決意旨參照），爰依刑法第62條前段之
    規定減輕其刑。爰以行為人之責任為基礎，審酌被告並無前
    科，有臺灣高等法院被告前案紀錄表1份在卷足憑（本院卷
    第9頁），堪認其品行良好，並斟酌被告行經交岔路口左轉
    時，未禮讓直行車，因而肇致本件交通事故，使告訴人受有
    上開傷害，確實具有相當之可非難性，然本案告訴人騎乘機
    車超速行駛，對於本案交通事故亦為肇事原因；復衡被告否
    認犯行之犯後態度，又本案雙方迄今對於賠償金額及內容，
    遲遲無法達成合意，被告願意賠償之數額與告訴人之認知差
    異過大，和解未成之責未全在被告身上，但本案告訴人至今
    未受有彌補亦是事實，經告訴人表示：我的車子是貸款買，
    被告當時只能提出3萬賠償，且調解時被告陪同之人的態度
    接近恐嚇，還被調解委員制止，我覺得被告態度沒有很好，
    請從重量刑之意見（本院卷第151頁）；兼衡被告自述為高
    職畢業之教育程度，已婚，育有1名未成年子女，駕駛計程
    車為業，日薪未扣除油資約新臺幣1,000餘元之家庭生活狀
    況（本院卷第150 頁）等一切情狀，量處如主文所示之刑，
    並諭知如易科罰金之折算標準
據上論斷，依刑事訴訟法第299條第1項前段，刑法第284條前段
、第62條前段、第41條第1項前段，刑法施行法第1條之1第1項，
判決如主文。
本案經檢察官白忠志提起公訴，檢察官林在培到庭執行職務。
中    華    民    國   110    年    4     月    30    日
                  刑事第六庭  法  官  李欣潔
以上正本證明與原本無異。
如不服本判決應於收受送達後20日內向本院提出上訴書狀，並應
敘述具體理由。其未敘述上訴理由者，應於上訴期間屆滿後20日
內向本院補提理由書（均須按他造當事人之人數附繕本）「切勿
逕送上級法院」。
                              書記官  蔡秉芳
中    華    民    國   110    年    5     月    5     日
附錄本案論罪科刑法條
中華民國刑法第284條
因過失傷害人者，處1年以下有期徒刑、拘役或10萬元以下罰金
；致重傷者，處3年以下有期徒刑、拘役或30萬元以下罰金。